【裁判字號】    99,訴,979
【裁判日期】    991104
【裁判案由】    返還買賣價金 等
【裁判全文】
臺灣高雄地方法院民事判決               99年度訴字第979號
原      告  環弘工業有限公司
法定代理人  甲○○○
訴訟代理人  陳惠律師
被      告  百星機械實業有限公司
法定代理人  乙○○
訴訟代理人  王進勝律師
            黃淑芬律師
            黃偉倫律師
訴訟代理人  陳鴻謀
上列當事人間請求返還買賣價金事件，本院於99年10月21日言詞
辯論終結，判決如下：
    主  文
被告應給付原告新臺幣壹佰肆拾肆萬參仟捌佰捌拾元，及自民國
九十八年十一月十二日起至清償日止，按週年利率百分之五計算
之利息。
訴訟費用由被告負擔。
本判決第一項於原告以新臺幣肆拾捌萬貳仟元供擔保後，得假執
行；但如被告以新臺幣壹佰肆拾肆萬參仟捌佰捌拾元為原告供擔
保後，得免為假執行。
    事實及理由
一、本件原告起訴主張：因訴外人中國大陸黑龍江省七台河市之
    雙葉家具有限公司（下稱雙葉公司）於民國97年4 月14日向
    原告位於中國大陸之東莞錦弘精密機械有限公司（下稱錦弘
    公司）訂購被告所出產型號HH-LCCMP-24L之8 呎木芯拼板機
    1 台，原告遂於同年5 月8 日向被告訂購上開規格及型號之
    拼板機（下稱系爭拼板機），總價包含現場設定及調整之費
    用共計新臺幣（下同）105 萬元，原告業已將全部價金給付
    完畢，被告則於同年9 月4 日，依原告指示而將系爭拼板機
    送至台中縣后里鄉○○路90巷2 號之「華成木業有限公司」
    辦理裝箱併櫃，再由原告於同年月6 日報關，委由興航國際
    有限公司（下稱興航公司）經台中港轉運至中國大陸之雙葉
    公司。嗣原告並依約提供機票費用，由被告派遣訴外人郭耀
    明、劉源清2 人前往雙葉公司進行現場安裝及試機，經測試
    結果，系爭拼板機出現無法使用之瑕疵，被告乃備妥相關缺
    失之改善零件，再交由原告寄至雙葉公司，經修改結果，系
    爭拼板機雖可使用，但仍無法達到契約所約定每8 小時350
    片之拼板能力，雙葉公司遂於98年3 月21日向錦弘公司通知
    解除契約，原告因系爭拼板機無法達到契約預定之效用並遭
    雙葉公司解除契約，乃於同年4 月27日以系爭拼板機欠缺契
    約預定之效用為由，通知被告解除買賣契約，並請求返還買
    賣價金105 萬元，及賠償原告所受因將系爭拼板機運至雙葉
    公司之運費35萬0,220 元、裝箱併櫃所需之板條箱及堆高機
    費用1 萬8,500 元、被告所派遣人員至雙葉公司之機票費用
    2 萬2,500 元、寄送缺失改善零件費用2,660 元等損害，爰
    依解除契約後回復原狀及契約債務不履行損害賠償之法律關
    係，提起本件訴訟等語，並聲明求為判決：(一)被告應給付原
    告144 萬3,880 元，及自起訴狀繕本送達翌日起至清償日止
    ，按週年利率5 ％計算之利息；(二)原告願供擔保，請准宣告
    假執行。
二、被告則以：本件買賣契約上所載「拼板能力350 片/8Hrs 」
    ，應係「拼板能力350 片/1Day 」之誤繕，系爭拼板機之拼
    板能力，應更正為每日350 片，又系爭拼板機雖未能達到契
    約所載每8 小時350 片之拼板能力，但經測試結果，仍可達
    到每8 小時約170 片之拼板能力，與市面上其他售價相仿之
    拼板機每8 小時120 片之拼板能力相比，仍屬優良，並無滅
    失或減少其通常效用或契約預定效用之瑕疵，原告解除契約
    於法不合。且系爭拼板機曾在台組裝，並經原告驗收合格始
    裝箱運至大陸，於大陸組裝後亦確實能夠正常運作，並已使
    用年餘，縱使拼板能力與規格所載未完全符合，原告解除買
    賣契約亦顯失公平，原告僅得請求減少價金。另原告主張之
    運費，與一般市場行情不符，實屬過高，對於板條箱及堆高
    機費用、機票費用及補寄零件費用等其他費用，被告雖不爭
    執數額，但依契約規定，該等費用本應由原告自行負擔，故
    本件原告請求均無理由等語，資為抗辯。並聲明求為判決：
    (一)原告之訴駁回；(二)如受不利判決，願供擔保請准宣告免為
    假執行。
三、兩造不爭執事項及本件爭點：
（一）兩造不爭執事項：
    (一)原告於97年5 月8 日向被告訂購系爭拼板機，總價105 萬
      元（含現場設定及調整之價款）。
    (二)原告業已分別於97年6 月15日、同年11月15日支付價金31
      萬5,000 元、73萬5,000 元完畢。
    (三)原告已支出板條箱及堆高機費用1 萬8,500 元、機票費用
      2 萬2,500 元及補寄零件費用2,660 元。
    (四)訴外人郭耀民於98年1 月21日提出「8 呎木芯拼板機安裝
      缺點及改善事項」註明「本機未完工，會儘速備料返回雙
      葉公司處理完成」等語。
    (五)原告已於98年4 月27日發函向被告表示解除本件買賣契約
      。
（二）本件爭點：
    (一)兩造契約所約定系爭拼板機之拼裝能力為何？
    (二)系爭拼板機之瑕疵情形如何？原告得否因此主張解除契約
      並請求返還全部價金？
    (三)原告得否請求被告給付損害賠償？若可，其所得請求之各
      項費用為何？
四、本院之判斷：
（一）就兩造契約所約定系爭拼板機之拼裝能力為何部分：
    (一)按意思表示之內容有錯誤，或表意人若知其事情即不為意
      思表示者，表意人得將其意思表示撤銷之。但以其錯誤或
      不知事情，非由表意人自己之過失者為限，民法第88條第
      1 項定有明文。申言之，如錯誤或不知事情，係由於表意
      人自己之過失，即不得撤銷其意思表示。
    (二)被告雖不否認契約書上記載之拼板能力為8 小時350 片，
      惟辯稱意思表示有錯誤，實係誤繕云云，並提出類似價格
      之其他廠牌拼板機之拼板能力作為其抗辯之依據，惟查，
      被告既為系爭拼板機之製造商，本應對於系爭拼板機之實
      際規格及拼裝能力知之甚詳，且亦應知拼板機之拼板能力
      當為消費者決定是否購買之重要品質及因素，又系爭拼板
      機之出售價格達百餘萬元，價值非低，被告於簽訂系爭拼
      板機之訂購契約時，自應已詳加校對，並確定契約所載規
      格無誤後才行簽約，且本件原告既係因雙葉公司欲購買被
      告生產之系爭拼板機，而向被告下單訂購，此有原告所提
      出之訂購合同1 份在卷可稽（見本院卷第72－73頁），原
      告必於簽約前已就規格向被告詳為詢問，雙方均確定規格
      無訛後始簽訂本件買賣契約，此由本件買賣契約（見臺灣
      臺中地方法院98年度訴字第2698號卷第11頁，下稱臺中地
      院卷）中所載之規格，與原告所提出之雙葉公司訂購合同
      （見本院卷第72頁）所載規格，文字內容及排序方式完全
      吻合乙情而可得知。又依交易常情，出賣人出貨前亦會再
      詳細確定商品規格，以避免不必要之交易損失，縱被告出
      貨前未確認規格而未能發覺規格有誤，於實際安裝測試時
      亦應可知悉，並做成相關書面紀錄以待後續處理解決，然
      被告所派人員於雙葉公司進行安裝測試時，雖有發覺相關
      缺失，但並未於缺失紀錄中有任何規格錯誤之文字記載，
      僅於98年1 月21日之紀錄中記載「推板產能無法達到廠商
      標準」之文字，有原告提出缺失改善紀錄附卷可稽（見臺
      中地院卷第17-18 頁），被告既於本件交易流程中均未主
      張規格錯誤，則被告所辯規格記載錯誤云云，實有違常情
      ，不足採信。是兩造契約所約定系爭拼板機之拼裝能力，
      應係同本件買賣契約書中所約定之每8 小時350 片，而非
      被告所辯稱之每日350 片等情，堪予認定。
    (三)被告雖另提出類似價格之其他廠牌拼板機之拼板能力規格
      作為其所辯之依據，然查，不同製造商對於商品價格本未
      必同一，此由市面上類似商品常因不同製造商、廠牌而有
      不同之價格即可得知，尚難即由被告所提其他廠商之規格
      ，認定被告真正之意思為何；況被告所提出之文件僅為報
      價單，並非實際之契約書，實際之買賣價格如何，亦無從
      得知，是自難以被告所提之其他廠商報價單，而為被告有
      利之認定。
    (四)再者，如前所述，拼板機之拼板能力攸關拼板機之生產力
      與產能，客觀上足以影響購買者之購買意願，應係屬於系
      爭拼板機之重要規格及品質，被告於出售系爭拼板機時，
      應當對於拼板能力之記載有所注意，且本件買賣契約非屬
      大量製作之定型化契約書，契約書上所載規格項目不多，
      如能稍加校對，自不致發生規格記載之錯誤，又本件原告
      既係因雙葉公司欲購買被告生產之系爭拼板機，而向被告
      下單訂購，亦如前所述，客觀上亦應可認原告對此攸關能
      否確實履行其與雙葉公司所簽訂前開購訂合同之系爭拼板
      機，是否能達雙葉公司之要求，即拼板能力達每8 小時35
      0 片乙節，向被告為明確之要求，而使被告簽約前對於買
      賣契約上之規格記載應能有所注意，從而足認被告對於買
      賣契約中拼板能力之記載，縱使有誤，亦係由其自己之過
      失所致，揆諸首揭規定，被告即不得撤銷其關於拼板能力
      記載之意思表示，故被告此部分之辯詞，亦難認有理由。
（二）就系爭拼板機之瑕疵情形如何，以及原告得否因此主張解
      除契約並請求返還全部價金部分：
    (一)按物之出賣人對於買受人，應擔保其物依第373 條之規定
      危險移轉於買受人時無滅失或減少其價值之瑕疵，亦無滅
      失或減少其通常效用或契約預定效用之瑕疵、買賣因物有
      瑕疵，而出賣人依前5 條之規定，應負擔保之責者，買受
      人得解除其契約或請求減少其價金。但依情形，解除契約
      顯失公平者，買受人僅得請求減少價金、契約解除時，當
      事人雙方回復原狀之義務，除法律另有規定或契約另有訂
      定外，依左列之規定：二、受領之給付為金錢者，應附加
      自受領時起之利息償還之，分別為民法第354 條第1 項前
      段、、第359 條及第259 條第2 款所明定。而民法第359
      條但書所稱依情形解除契約，顯失公平者，係謂瑕疵對於
      買受人所生之損害，與解除契約後對於出賣人所生之損害
      ，有失平衡而言（最高法院73年度台上字第4360號、88年
      度台上字第1438號裁判意旨參照）。
    (二)本件兩造之買賣契約，對於系爭拼板機之拼板能力，既應
      為8 小時350 片，業如前述，則此拼板能力應可認係為兩
      造所訂契約訂定之效用，惟經實際測試結果，拼板能力僅
      達8 小時170 片乙情，業據原告提出被告所派遣人員郭耀
      明98年1 月21日及同年3 月7 日出具之相關缺失紀錄數紙
      為證（見臺中地院卷第17、21頁），堪信為真，則應認被
      告所提出之系爭拼板機，已不符契約預定之效用，而存有
      瑕疵。
    (三)被告雖不爭執98年1 月21日之紀錄，然辯稱郭耀明係因隻
      身在大陸，如拒絕簽名，恐難離開，因此被迫於98 年3月
      7 日之紀錄簽名云云，然查郭耀明所出具之數份紀錄，所
      載缺失事項前後情形核屬相當，98年1 月21日紀錄除載明
      「推板產能無法達到廠商標準」外，並有其他多項缺失，
      至97年3 月7 日之紀錄，則仍有產能不足及相關較小缺失
      ，紀錄內容連貫一致而無矛盾，因此上開3 份紀錄內容應
      可採信。況郭耀明曾數次至雙葉公司進行安裝測試，如自
      始即遭受不當之壓力，自不會願意再次前往，而再有其後
      之紀錄；況被告既並不爭執其所交付之系爭拼板機，確實
      無法達到每小時350 片之拼裝能力，而有不符契約預定效
      用之瑕疵，已如前述，故被告所辯，實不足採。從而，原
      告所稱系爭拼板機具有減少契約所預定8 小時350 片拼板
      能力效用之瑕疵等語，應屬有理由。
    (四)另原告所稱系爭拼板機因有上開之瑕疵，而遭大陸地區雙
      葉公司解除契約並退貨，目前已搬運回台等情，業經原告
      提出雙葉公司與錦弘公司出具之退貨證明、國貨退回之進
      口報單、系爭拼板機目前狀況照片2 幅附卷可佐（見本院
      卷第74、48、49頁），並經被告當庭表示於99年9 月15日
      曾至原告工廠檢視，系爭拼裝機確實在原告工廠中，呈現
      拆卸未組裝之狀態等語（見本院卷第66頁），應堪採信。
      則本件原告既因系爭拼板機之瑕疵，而遭雙葉公司解除契
      約，目前系爭拼板機堆置於廠房而無作用，可見其已受有
      全部買賣價金之損害，反之如解除契約，被告所生之損害
      則為系爭拼板機需再行處理之損失，被告可能所受之損害
      客觀上並未大於原告，揆諸首揭規定及實務見解，本件原
      告解除契約應無顯失公平之處，從而，本件原告依法解除
      契約，即無不合。
    (五)被告雖再辯稱，系爭拼板機之性能縱與契約記載不符，惟
      仍優於市面其他價格相當之機型，並無瑕疵可言，且原告
      曾至被告公司驗收系爭拼板機，確認無誤後才裝箱出貨，
      系爭拼板機並於大陸使用年餘，原告解除契約顯失公平云
      云，然查，被告對於系爭拼板機之性能優於市面其他機種
      部分，僅提出報價單為證，所辯並不足採，已如前述。況
      本件被告既未依約提出預定效用之拼板機，其給付自有瑕
      疵，與系爭拼板機是否與市價相若之拼板機功能相當，並
      無關連。而被告辯稱原告曾至被告公司驗收部分，雖兩造
      之買賣契約有「機器完成時請通知買方到賣方公司驗收後
      再裝箱」之記載，然買賣契約亦約定有「現場設定及調整
      」之費用，被告並確實於簽約後派遣郭耀明往赴大陸進行
      系爭拼板機之安裝及測試，是被告簽約前應知悉原告訂購
      系爭拼板機係為供雙葉公司使用，則系爭拼板機是否已達
      契約所預定之效用而可驗收，自應以系爭拼板機於雙葉公
      司實際組裝測試時為準，而系爭拼板機於雙葉公司組裝測
      試時並不具契約預定效用而無法驗收乙節，亦可由被告其
      所派遣之人員郭耀明98年1 月21日所出具之缺失紀錄中，
      其上所載「本機未完工」、「尚未驗收」等語，以及被告
      曾將改善零件交由原告再寄往雙葉公司進行系爭拼板機之
      改善等情得知，故上開買賣契約中「通知買方到賣方公司
      驗收」一語，應僅係確認買賣標的物之狀態，而未進行實
      際機械性能之測試，否則兩造亦當無庸再於買賣契約中為
      「現場設定及調整」、「來回機票及食宿費用」之約定，
      被告衡情亦無庸再派遣人員至大陸地區雙葉公司進行系爭
      拼板機之安裝及測試，是系爭拼板機既於雙葉公司實際進
      行安裝測試時無法達到契約所預定之拼板能力，自應認有
      瑕疵存在，並不因原告是否曾至被告公司確認過系爭拼板
      機之狀態而所有不同，是本件自無被告所稱已經原告驗收
      而無瑕疵等情。
    (六)又被告辯稱系爭拼板機仍可正常運作，且已於大陸使用年
      餘，解除契約顯失公平乙節，查被告公司人員郭耀明於98
      年3 月7 日進行安裝測試時，系爭拼板機仍有缺失存在，
      雙葉公司即於同年月21日解除契約並退貨，原告嗣於同年
      4 月27日通知被告解除契約，系爭拼板機並於同年10月8
      日運送回台等情，業如前述，經核並無被告所稱於大陸使
      用年餘之情事，又原告本件解除契約並無顯失公平之處，
      亦已於前所述，是被告所辯均不足採。從而，原告依物之
      瑕疵擔保規定，主張解除契約，並請求返還全部買賣價金
      ，揆諸首揭規定，應有理由。
（三）就原告得否請求被告給付損害賠償？若可，其所得請求之
      各項費用為何部分：
    (一)再按因可歸責於債務人之事由，致為不完全給付者，債權
      人得依關於給付遲延或給付不能之規定行使其權利。因不
      完全給付而生前項以外之損害者，債權人並得請求賠償、
      解除權之行使，不妨礙損害賠償之請求、損害賠償，除法
      律另有規定或契約另有訂定外，應以填補債權人所受損害
      及所失利益為限、負損害賠償責任者，除法律另有規定或
      契約另有訂定外，應回復他方損害發生前之原狀，分別為
      民法第227 條、第260 條、216 條及第213 條所明定。又
      出賣人就其交付之買賣標的物有應負擔保責任之瑕疵，而
      其瑕疵係於契約成立後始發生，且應可歸責於出賣人之事
      由所致者，則出賣人除負物之瑕疵擔保責任外，同時構成
      不完全給付之債務不履行責任（87年度台上字第575 號裁
      判意旨參照）。
    (二)對於原告所主張之運費、板條箱及堆高機費用、機票費用
      、寄送零件費用等各項損失，被告雖辯稱依契約約定，均
      應由原告自行負擔云云，惟查，本件買賣契約係由原告於
      97年5 月8 日向被告訂貨，再由被告生產製造，於同年7
      月10日交貨，有買賣契約訂購合同以及契約上記載之「機
      器完成時請通知買方」用語在卷可佐，堪信為真，則本件
      被告既係於契約成立後才製造系爭拼板機，可知其瑕疵自
      係於契約成立後始發生，揆諸上開實務見解，被告除應負
      物之瑕疵擔保責任外，同時亦構成不完全給付之債務不履
      行責任，是依民法第216 條及第213 條之規定，被告自應
      就原告所受損害負賠償責任，並應回復原告損害發生前之
      原狀，因此原告所主張，因本件買賣契約所支出之相關費
      用，自應由被告負賠償之責，被告所辯依契約約定相關費
      用由原告負擔乙節，應僅適用於契約正常履行之情形，今
      被告既有債務不履行之情事，則上開原告所支付之費用依
      法即為原告所受損害，而應由被告負賠償之責，是被告所
      辯，於法不合，實不足採。
    (三)被告另抗辯原告所請求之系爭拼裝機由台灣運送至大陸雙
      葉公司之運費遠高於市價，且運費內容包括大陸部分之清
      關費、文件費、吊櫃費、拖櫃費、插車費、內陸運費等，
      興航公司運送費用係依重量計算，如何能在運送之前即知
      大陸部分之費用為何，且原告並未實際提出單據證明，因
      此否認系爭運費為真云云，並提出其他運送公司之報價單
      作為其所辯原告所提運費過高之依據。惟查，原告主張業
      已支付上開運費乙節，有系爭拼板機運送至大陸雙葉公司
      之客觀事實可稽，並有原告提出興航公司開立之運費單據
      、證明書及收據在卷可佐（見本院卷第40、41、75頁），
      興航公司既為專業之運送人，為便利客戶計算費用並避免
      後續收費爭議，衡情自有能力於貨物運送之前，就貨物運
      送所需總費用先行詢問並加以計算，是興航公司所提之收
      據，包括上開大陸部分費用，並於運送前先予以收取，於
      市場交易上並無何不合經驗之處，故原告主張已支付上開
      運費乙節，亦洵堪認定。至於運費單據上以重量計算，僅
      係部分費用計算之方式，與總價有無可能事前計算實屬無
      關，又被告所提之報價單，係僅就運費部分為估價，自不
      足為本件運送實際所需費用之參考，且興航公司既已於其
      開立之證明上載有「此趟總運費NT350220元，環弘公司已
      於98年4 月以支票方式支付完款予我司」等文字（見本院
      卷第75頁），自有收據之效力，可認原告已提出運費之單
      據，是被告所辯均不足採。
    (四)從而，原告依債務不履行之法律關係，請求被告賠償運費
      35萬0,220 元、板條箱及堆高機費用1 萬8,500 元、機票
      費用2 萬2,500 元及寄送零件費用2,660 元等損害，均屬
      有理由。
五、末按契約解除時，當事人雙方回復原狀之義務，除法律另有
    規定或契約另有訂定外，依左列之規定：二、受領之給付為
    金錢者，應附加自受領時起之利息償還之、損害賠償，除法
    律另有規定或契約另有訂定外，應以填補債權人所受損害及
    所失利益為限，民法第259 條第2 款及第216 條分別定有明
    文。又給付無確定期限者，債務人於債權人得請求給付時，
    經其催告而未為給付，自受催告時起，負遲延責任。其經債
    權人起訴而送達訴狀，或依督促程序送達支付命令，或為其
    他相類之行為者，與催告有同一之效力；遲延之債務，以支
    付金錢為標的者，債權人得請求依法定利率計算之遲延利息
    ；應付利息之債務，其利率未經約定，亦無法律可據者，週
    年利率為5%，民法第229 條第2 項、第233 條第1 項前段及
    第203 條亦分別定有明文。本件原告依法解除買賣契約並請
    求損害賠償，被告即有依規定返還買賣價金並賠償所受損害
    予原告之義務，從而原告依買賣契約解除回復原狀及債務不
    履行損害賠償之法律關係，請求被告給付144 萬3,880 元，
    及自起訴狀繕本送達翌日起即98年11月12日起至清償日止，
    按週年利率5%計算之利息，即屬正當，應予准許。
六、綜上所述，原告依買賣契約之法律關係請求被告給付144 萬
    3,880 元，及自98年11月12 日起至清償日止，按週年利率5
    ％計算之利息，為有理由，應允准許。又兩造既均陳明願供
    擔保，聲請宣告假執行或免為假執行，經核均與規定相符，
    爰分別酌定相當擔保金額予以宣告。
七、本件事證已臻明確，被告雖聲請傳訊證人即被告公司廠長郭
    耀明，以證明被告已告知原告拼板能力誤繕及原告曾到被告
    公司驗收系爭拼板機等事，然本件被告對於拼板能力誤繕一
    事，縱然屬實，其亦有過失存在，依法仍不得撤銷錯誤之意
    思表示，另郭耀明業已於其98年1 月21日所出具之缺失紀錄
    中記載「本機未完工」、「尚未驗收」等文字，是系爭拼板
    機自尚未完成驗收，均已如前述，則被告此部分證據調查之
    聲請，核與本件判決之結論，不生影響，亦無必要，爰依民
    事訴訟法第286 條但書之規定，不予調查，併此敘明。
據上論結，本件原告之訴為有理由，依民事訴訟法第78條、第39
0 條第2 項、第392 條第2 項，判決如主文。
中    華    民    國    99    年    11    月    4     日
                      民事第六庭法  官  李怡諄
以上正本係照原本作成。
如對本判決上訴，須於判決送達後20日內向本院提出上訴狀。如
委任律師提起上訴者，應一併繳納上訴審裁判費。
中    華    民    國    99    年    11    月    4     日
                                書記官  陳俊亦

司法院資訊處製作；財團法人民間司法改革基金會備份。
